【裁判字號】    97,訴,20
【裁判日期】    970603
【裁判案由】    土壤及地下水污染整治法
【裁判全文】
臺中高等行政法院判決
                                     97年度訴字第00020號
                              .
原      告  億昇倉儲企業股份有限公司
代  表  人  甲○○
訴訟代理人  何立斌  律師
複  代理人  蔡得謙  律師
被      告  臺中縣政府
代  表  人  乙○○
訴訟代理人  丁○○
            丙○○
上列當事人間因土壤及地下水污染整治法事件，原告不服行政院
環境保護署中華民國96年11月26日環署訴字第0960073575號訴願
決定，提起行政訴訟，本院判決如下︰
    主  文
原告之訴駁回。
訴訟費用由原告負擔。
    事  實
一、事實概要：緣原告從事倉儲及化學原料進出口批發業務，租
    用臺中港區西區西一號碼頭（化學品碼頭）位於西一路兩側
    及西橫二路與西橫三路之間的土地（臺中港梧棲鎮○○段33
    5-7、335-4地號）設置大型化學儲槽貯槽場區，長期貯存工
    業溶劑、工業油品及各種液體散裝化學品，經被告所屬環境
    保護局（下稱臺中縣環保局）委託上化環境工程有限公司（
    下稱上化公司）執行「臺中港區大型儲槽地下水污染調查計
    畫」，計畫執行期間自民國（下同）94年2月2日至95年3月1
    日止，於系爭廠區之既設監測井1口（編號：435-03）、新
    設監測井3口（編號：YS-001、YS-002及YS-003）進行調查
    監測。結果在豐水期間地下水監測井污染物調查，監測井編
    號YS-001的甲苯、YS-003的氯乙烯超過第二類地下水管制標
    準；在枯水期間地下水監測井污染物調查，監測井編號YS-
    002及YS-003的甲苯俱超過第二類地下水管制標準，足認原
    告系爭儲槽場址為該地區地下水甲苯污染之污染源，被告爰
    以96年1月30日府授環水字第0960046019號函，核認原告為
    污染行為人應依土壤及地下水污染整治法施行細則第8條規
    定於96年3月7日前提出污染改善措施計畫送審，屆期若未依
    規定提出計畫送審，將依土壤及地下水污染整治法（下稱土
    污法）第11條第2項規定公告為地下水控制場址，並依同法
    第11條第4項命原告提出污染控制計畫送被告核定實施，否
    則依同法第36條規定處罰。原告不服，提起訴願，遭決定駁
    回，遂提起本件行政訴訟。
二、兩造聲明：
    (一)原告聲明求為判決：訴願決定及原處分均撤銷。
    (二)被告聲明求為判決：駁回原告之訴。
三、兩造之陳述：
    (一)原告主張之理由：
    1.原處分暨訴願決定意旨略以：卷查「臺中港區大型儲槽地
      下水污染調查計畫」期末報告書中，豐水期監測井污染物
      調查結果表（6至34頁）與甲苯濃度分布圖（6至37頁）、
      枯水期監測井污染物調查結果表（6至42頁）與甲苯濃度
      分布圖（6至45頁），均顯示原告系爭監測點（YS-001 、
      YS-002及YS-003）之檢測數據為該區域之最高濃度點呈向
      外擴散遞減分布，足認主要污染區域位於原告廠址內，而
      該區域另有二家甲苯儲槽附近之監測井，並未見有甲苯之
      污染，足認定原告為污染行為人；又地下水污染物會隨時
      間遞增而衰減，油品類（甲苯）會經由微生物分解作用而
      消減，亦會因鄰近區域進行地下水整治工程（如抽取受污
      染之地下水，而自然補充流進新水源）受惠而降低含量，
      是以原告於事後持檢測機構對於地下水甲苯含量隨時間遞
      減之檢測數據，並不足以反證本件被告監測調查分析認定
      有何失確，原告否認係污染人並不可採云云。惟原處分暨
      訴願決定上揭認事，實有違誤，茲具體指陳如后。
    2.本件地下水污染源，應係HCGS場址，而非原告場址：
      (1)經審查「臺中港區大型儲槽地下水污染調查計畫」指出
        ，行政院環境保護署（下稱環保署）曾於91年執行「全
        國10年以上加油站及大型儲槽潛在污染調查報告」，其
        中有關臺中港區大型儲槽區土壤及地下水超過管制標準
        項目及場址名稱如調查報告3-2頁、表3.1-2，該表顯示
        本區地下水中甲苯、1,2-二氯乙烷及氯乙烯三項均超過
        管制標準者有HSCC（即宏恕倉儲裝卸股份有限公司）、
        YSCC（即原告廠址）、HCGS（即匯橋工業股份有限公司
        ）三家場址，其中HCGS場址含量最高（346mg/kg），約
        為原告場址（30mg/kg）之11.5倍，為HSCC場址（66mg/
        kg）之5.2倍；1,2-二氯乙烷含量（256mg/kg）約為原
        告場址（0.694mg/kg）之369倍，為HSCC場址（0.408mg
        /kg）之627倍；氯乙烯之含量（0.424mg/kg）約為原告
        場址（0.0103mg/kg）之41倍，為HSCC場址（1.03mg/kg
        ）之0.4倍，然而原告場址從未儲放氯乙烯，而HCGS 場
        址則曾經貯存上述三項化學物質，當可判斷原告場址之
        地下水可能受到HCGS場址化學物質滲漏污染。
      (2)依據「臺中港區大型儲槽地下水污染調查計畫」之地下
        水位調查結果（報告6-13頁）顯示，HCGS場址所在地之
        HC-001監測井地下水位為全區最高，且呈放射流狀態流
        向低水位處。而原告場址所在地YS-003及435-04監測井
        地下水位為全區最低並呈現沉陷（sink）狀態，且地下
        水受潮汐影響在西北-東南向來回逐流波盪，故若HCGS
        場址之貯槽或管線有滲漏時，位在其下游場址之地下水
        自會受到污染，且因地勢（水位）較低呈現蓄積狀態。
        臺中港區大型儲槽地下水污染調查計畫係於94年4月8日
        起執行地下水水質檢測作業，而HCGS場址則應臺中港務
        局之要求，在採樣期間仍持續執行地下水整治作業中，
        因此在該次調查中，HCGS場址地下水1,2-二氯乙烷含量
        雖仍超過管制標準，但氯乙烯、甲苯、及1,2-二氯乙烷
        之地下水含量均已大幅下降（報告第6-34、6-42頁，表
        6.3-4及6.3-7）。HCGS整治方式係採抽取及灌注方式，
        理論上在灌注時有可能將污染物從水位高峰區推向水位
        谷底區，而抽取時卻只抽到高水位區，而低水位區之地
        下水並不至於倒流至高水位區，除非其抽取之水量甚大
        將水位抽到低於低水位區之水平。但HCGS係位於本區地
        下水位最高處，故HCGS僅整治其場址地下水，等同於將
        污染源截斷而已，其整治工作並未及於被污染之地下水
        下游端，故蓄積在谷底之下游端污染物仍然存在。
      (3)依據臺中港區大型儲槽地下水污染調查計畫第6-41頁所
        述，「NAPL（非混合性污染物）具有移動性，在採樣當
        時所測得之高濃度的井位，並不一定代表其是污染源的
        所在」、「控制場址的評估結果僅有YM-001處成為HH類
        採樣點，評估結果達到需要整治的可能程度，但豐水時
        期YS-003同樣的係以氯乙烯為主要的污染物，也同樣的
        ，YSMY的運作紀錄中並無操作氯乙烯之紀錄，且無氯乙
        烯先驅物之運轉紀錄，因此本污染物來自於其他場址的
        可能性極高。」原告場址之情形與上述相同，場內並無
        儲存氯乙烯卻在場址之地下水中測得有該項污染物質之
        存在，因此原告場址地下水污染物來源應是來自同時有
        操作甲苯、氯乙烯、及1,2-二氯乙烷化學物質且同時有
        該三項化學物質洩漏紀錄之場址。
      (4)依據「台中港區大型儲槽地下水污染調查計畫」，第6.
        4.1節（第6-54至6-55頁）之界定結論，原告場址地下
        水水質會因地下水水位高低差及流動方向之來回振盪，
        而被HCGS場區地下水污染物所污染，已相當明確。而HC
        GS被確認之污染物除氯乙烯之外，尚有1,2-二氯乙烷（
        6.4.2節，第6-62頁），且其場區地下水甲苯含量依據
        91年環保署之調查結果為346mg/kg，約為原告場址（30
        mg/kg）之11.5倍，然而原告場區地下水位為本區最低
        ，HCGS場區地下水位為全區最高，理論上自應是高水位
        區的甲苯污染物流向低水位處，焉有可能為低水位流向
        高水位區？凡此均足證本件地下水污染源，應係HCGS場
        址，而非原告場址。原處分暨訴願決定認定原告為污染
        行為人，自屬違誤。
    3.訴願決定意旨另以該區域另有二家甲苯儲槽附近之監測井
      ，並未見有甲苯之污染，而為不利原告之論斷，然查：
      (1)地下水污染源之推定當然要考量地下水位高低及其流向
        關係，怎可以不論地下水位高低及其流向關係即推定污
        染行為人是誰？而被告明知91年環保署即已查出HCGS廠
        址地下水監測結果含有高濃度之甲苯，且其含量約為原
        告場址之11.5倍，為HSCC廠址之5.2倍，被告亦明知其
        地下水位為全區最高，地下水流向亦是由HCGS流向原告
        場址，卻為便宜行事不依理論、邏輯及經驗法則，任意
        推定原告場址為污染源，原告當然不服。
      (2)依據臺中縣環保局所做「臺中港區大型儲槽地下水污染
        調查計畫」廠商資料彙整結果顯示（報告3.3節第3-11
        ～3-33頁），各廠址歷史及現有儲存甲苯HSCC、YSCC、
        YSMY、HCGS、HSGS等五家場址，理論上五家廠商均有可
        能是污染行為人，但地下水中同時有氯乙烯、1.2二氯
        乙烷、及甲苯污染者有HSCC、YSCC及HCGS三家廠商，而
        同時儲存氯乙烯、1.2二氯乙烷、及甲苯三種化學品者
        則僅位於地下水位最高之HCGS一家廠商，很顯然甲苯之
        污染行為人應與氯乙烯及1.2二氯乙烷之污染行為人應
        是同一人，原告場址之地下水中之甲苯應屬上述行為人
        場址為污染源所致，被告實不應忽視理論、邏輯及經驗
        法則，任意推定本廠址即為污染行為人！
    4.倘依訴願決定意旨所述，地下水污染物固會隨時間遞增而
      衰減，油品類（甲苯）會經由微生物分解作用而消減，但
      是訴願決定意旨仍認原告場址為甲苯污染源，而近二、三
      年來原告亦未從事任何污染改善措施，則縱令地下水污染
      物固會隨時間遞增而衰減，油品類（甲苯）會經由為生物
      分解作用而消減，惟原告「污染源」源源不絕持續滲漏，
      又怎可能於96年3至7月間於原告場址檢測得地下水甲苯含
      量已低於整治標準！
    5.末查，在91年間環保署調查本區土壤及地下水污染情形後
      ，有二家廠商執行整治，至「臺中港區大型儲槽地下水污
      染調查計畫」執行前有一家廠商完成整治，另一家則仍在
      整治中，由被告96年1月30日府授環水字第0960046019號
      函提供之豐、枯水期地下水監測井污染物調查結果（第6-
      34、6-42頁，表6.3-4及6.3-7）顯示，在該二家廠商整治
      後，原告場址地下水中甲苯、氯乙烯、及1,2-二氯乙烷含
      量並未明顯增減，可見原告場址鄰近區域進行地下水整治
      工程，與原告場址地下水污染物含量遞減，並無何因果關
      係。訴願決定以原告場址地下水污染物含量遞減係受惠於
      鄰近區域進行地下水整治工程云云，亦屬失據，竟執此而
      仍論斷原告場址為污染源，誠為無稽。
    6.聲請調查證據：請求將卷附臺中縣環保局委託上化公司執
      行「台中港區大型儲槽地下水污染調查計畫（執行期間：
      94年2月2日至95年3月1日）」所作成調查計畫暨監測結果
      報告書，送請台灣省環境工程技師公會就下述事項辦理鑑
      定：
      (1)被告所述：「環保署91年執行『全國10年以上加油站及
        大型儲槽潛在污染調查計畫』發現在HSCC、YSCC、HCGS
        地下水中甲苯、1,2-二氯乙烷及氯乙烯超過地下水污染
        管制標準，其中以HCGS場區污染濃度最高，惟該西碼頭
        區域性之污染，不能以污染濃度最高者，為唯一之污染
        肇事者，可能由多家廠商所造成，而HSCC、HCGS二家廠
        商已依土壤及地下水整治法規定，完成其場區內地下水
        污染改善工程。查原告場址地下水亦檢測出有1,2-二氯
        乙烯及氯乙烯污染物，原告場區無儲存氯乙烯但有儲存
        甲笨，其主張僅能說明原告非1,2-二氯乙烯及氯乙烯之
        污染行為人，但對於系爭是否為甲苯之污染行為人，顯
        無卸責之理由。」鑑定事項一：依據被告所述條件在環
        境工程實務經驗上是否可判定甲苯之污染行為人就是原
        告。鑑定事項二：既然91年環保署調查結果即發現在HS
        CC、YSCC、HCGS地下水中甲苯、1,2-二氯乙烷及氯乙烯
        超過地下水污染管制標準，其中以HCGS場區污染濃度最
        高，為何三種污染物質均有貯存，且污染濃度最高者不
        是污染行為人，而是判定污染物濃度最低者為污染行為
        人？其所持理論及依據何在？
      (2)被告所述：「卷查調查計畫期末報告書中豐水期監測井
        污染物調查結果表（6-34頁）與甲苯濃度分布圖（6-37
        頁）、枯水期監測井污染物調查結果表（6-42頁）與甲
        苯濃度分布圖（6-45頁），均顯示原告系爭監測點（YS
        -001、YS-002及YS-003）之檢測數據為該區之最高濃度
        點呈向外擴散遞減分布」。鑑定事項三：在實務及經驗
        法則上，是否可以毗鄰廠家完成整治後之污染物濃度分
        佈圖判定尚未整治區為污染行為人？
      (3)被告所述「惟現階段沒有污染並無法證明91年時沒有甲
        苯污染行為，故原告所持之主張並無法推卸91年時甲苯
        污染責任。」鑑定事項四：被告引用91年環保署調查結
        果即發現在HSCC、YSCC、HCGS地下水中甲苯、1,2-二氯
        乙烷及氯乙烯超過地下水污染管制標準，其中以HCGS場
        區污染濃度最高，且該公司均有運作上述三項物質，是
        否可據以判定甲苯污染行為人是原告？
    7.環保署91年間於原告廠址內共採集11件土壤及地下水樣品
      ，檢測結果顯示，原告廠址內甲苯含量均在法規可容許標
      準值之範圍內，甚至有8處廠址內土壤未檢測出甲苯。因
      此，被告稱「原告廠址內土壤氣體採樣（甲苯含量）嚴重
      不合格，顯示原告廠區內土壤中存在甲苯等污染物」、「
      可推測廠區內土壤亦受相當程度的污染」云云，顯與上述
      資料不符，而無可取。
    8.如被告認為原告廠區甲苯儲槽為本件地下水甲苯污染源，
      污染之事實應係原告廠區甲苯滲漏於地表土壤，而使土壤
      先遭受甲苯物質污染，甲苯物值繼而向下滲透至地下水層
      而污染地下水，且據被告97年4月3日準備程序時陳稱：「
      土壤污染不會水平移動」，因此原告廠區有超量甲苯之地
      下水位置之上方之地層土壤，基於「土壤污染垂直移動」
      之特性，亦應受有超量甲苯污染，始符事理。惟查原告廠
      址內採集地下水採樣檢測結果，其中嚴重甲苯污染之S0-6
      、S0-8、S0-10檢測點，該處土壤並未含有甲苯物質或僅
      有極微量甲苯物質，而整個原告廠址中之土壤檢測甲苯含
      量全部未逾法令標準，亦即原告廠址中之土壤並未受甲苯
      污染，既然被告前述「土壤污染不會水平移動」，則原告
      廠址中之土壤既未受甲苯滲漏污染，原告廠址土壤下方地
      下水層甲苯污染，自非原告廠址中之土壤所致。
    9.綜上，原告場址並非本件地下水污染源，請判決如訴之聲
      明。
    (二)被告答辯之理由：
    1.環保署於91年執行「全國10年以上加油站及大型儲槽潛在
      污染調查計畫」，發現臺中港區西碼頭地區甲苯、1,2-二
      氯乙烷及氯乙烯污染濃度均超過地下水污染管制標準30倍
      以上，為了解污染範圍及追查污染行為人，臺中縣環保局
      委託上化公司執行「臺中港區大型儲槽地下水污染調查計
      畫」，該調查計畫執行資料收集、彙整（包含臺中港西碼
      頭儲槽業者儲存原料紀錄及曾經發生洩漏事故等資料）、
      土壤污染調查、地下水位觀測、豐枯水期地下水污染範圍
      調查及電腦水位分析及模擬作業，認定原告位於臺中港西
      碼頭場址為地下水甲苯污染之主要污染行為人，已符合土
      污法第2條第12款定義污染行為人，洵足認定。臺中縣環
      保局爰以95年12月7日環水字第0950055070號函通知原告
      認定其為污染行為人並依據土污法施行細則第8條規定命
      原告於96年1月8日向臺中縣環保局提出土壤及地下水污染
      控制計畫送審。原告於96年1月3日提出陳述意見，述其非
      污染行為人，認為有再詳細調查之必要，經被告認定其陳
      述意見不合理，並於96年1月30日府授環水字第09600460
      19號函回復原告論述，並再次認定原告為污染行為人，命
      其依土污法施行細則第8條規定採取適當污染改善措施，
      再寬限於96年3月7日前提出污染改善計畫送審，屆期若未
      依規定提出計畫送審，將依土污法第11條第2項規定公告
      為地下水污染控制場址，並依同法第11條第4項命原告提
      出污染控制計畫送被告核定實施，否則依土污法第36條規
      定處罰。
    2.原告提起行政訴訟理由略謂：地下水污染源，應係HCGS場
      址，而非原告場址。環保署91年執行「全國10年以上加油
      站及大型儲槽潛在污染調查計畫」其中有甲苯、1,2-二氯
      乙烷及氯乙烯超過地下水污染管制標準，其中污染物以HC
      GS廠區為最高而原告場址從未儲放氯乙烯，故非污染行為
      人。原告場址所在地YS-003及435-04監測井地下水位為全
      區最低並呈沉陷狀態，故污染源會呈蓄積狀態，HCGS整治
      其場址地下水污染，等同將污染源截斷，故原告廠址所留
      HCGS遺留污染物仍存在。訴願決定意旨另以該區域另有二
      家甲苯儲槽附近之監測井，並未見有甲苯之污染，而為不
      利原告之論斷。若原告為「污染源」其污染源源不絕持續
      滲漏，又怎可能於96年3月至7月間於原告場址檢測得地下
      水甲苯低於地下水污染管制標準。訴願決定以原告場址地
      下水污染物含量遞減係受惠於鄰近區域進行地下水污染整
      治工程云云，亦屬失據，竟執此而仍論斷原告場址為污染
      源，誠為無稽等語。
    3.環保署91年執行「全國10年以上加油站及大型儲槽潛在污
      染調查計畫」發現在HSCC、YSCC、HCGS地下水中甲苯、1,
      2-二氯乙烷及氯乙烯超過地下水污染管制標準，其中以HC
      GS廠區污染濃度最高，惟該西碼頭區域性之污染，不能以
      污染濃度最高者，為唯一之污染肇事者，可能由多家廠商
      所造成，而HSCC、HCGS二家廠商已依土壤及地下水整治法
      規定，完成其場區內地下水污染改善工程。查原告場址地
      下水亦檢測出有1,2-二氯乙烯及氯乙烯污染物，原告場區
      無儲存氯乙烯但有儲存甲苯，其主張僅能說明原告並非1,
      2-二氯乙烯及氯乙烯之污染行為人，但對於系爭是否為甲
      苯之污染行為人，顯無卸責之理由。卷查調查計畫期末報
      告書中豐水期監測井污染物調查結果表（6-34頁）與甲苯
      濃度分布圖（6-37頁）、枯水期監測井污染物調查結果表
      （6-42頁）與甲苯濃度分布圖（6-45頁），均顯示原告系
      爭監測點（YS-001、YS-002及YS-003）之檢測數據為該區
      之最高濃度點呈向外擴散遞減分布，且該區域屬於地下水
      感潮地帶，地下水流向隨每日潮汐方向而有週期性的前後
      往復移動，而此類污染物的擴散速率緩慢，污染物移動主
      要靠地下水流動而轉移，而由於地下水流向每日隨潮汐往
      復變化，則以污染點濃度高點判定為污染源位置並無不合
      理。原告所持其場址為地下水位最低點，故污染物會流向
      該場址之主張，於學理上該處並無地下水的出流，故不可
      能為最終的污染物累積點，污染物仍會沿地下水流向繼續
      擴散，不致於此處累積成最高濃度點。此外若依原告之主
      張成立，則同理原告場址內另外兩種污染物（1,2-二氯乙
      烷及氯乙烯）濃度理應也是最高濃度點，然事實並非如此
      ，顯見原告主張不足採納。
    4.本案中「臺中港大型儲槽地下水污染調查計畫」係經由多
      方面調查、彙整，且該份報告亦經多位土壤地下水領域之
      專家學者審查委員確認兼具學理與實務，而不是單純以該
      區域另有二家甲苯儲槽附近之監測井，並未見有甲苯之污
      染而認定原告為污染行為人，原告不應推諉其污染責任。
      據原告先前依本法施行細則第8條規定，提出改善計畫送
      被告審查，於審查會中提出該區域曾有過地下管線施工紀
      錄，且採用潛盾式工法，而抽取大量地下水，因而導致該
      區域地下水中甲苯濃度突然間快速下降。原告所訴若其為
      「污染源」，其污染源源不絕持續滲漏，則該區域之地下
      水甲苯濃度不應低於污染管制標準之主張，惟現階段沒有
      污染並無法證明91年時沒有甲苯污染行為，故原告所持之
      主張並無法推卸91年時甲苯污染責任。訴願決定所述地下
      水污染物會隨時間遞增而衰減，油品類（甲苯）會經由微
      生物分解作用而消減，亦會因鄰近區域進行地下水整治工
      程（如抽取受污染之地下水，而自然補充流進新水源）受
      惠而降低含量，是以原告事後持檢測機構對地下水甲苯含
      量隨時間遞減之檢測數據，並不足以反證臺港區大型儲槽
      地下水污染調查計畫分析認定有何失確之處，原告所持訴
      願決定失據之主張實為曲解訴願決定本意。
    5.地下水流向的確認：本區域屬人工造陸的封閉地層並緊鄰
      海堤，在一定的地表下結構為難以透水性的水泥結構體，
      導致漲退潮的海流，僅能由深層的地層中滲透，進而影響
      海堤內的陸地之地下水水文，因此本區域之地質條件不適
      合以一般水文地質的常理觀念判斷。換句話說，本區域地
      下水位的變化屬潮汐引發的地下水位高低變化，非屬一般
      水文地質中地下水層的相對情況，高地下水位永遠高水位
      ，地下水位低永遠就是低地下水位，故不宜作為判定污染
      物流向的絕對指標。原告廠址所屬地下水水位皆屬局部相
      對低點（章節6.3.3及6.3.4）其主張會造成甲苯污染濃度
      累積，實屬不合理，其理由如下：
      (1)根據調查資料顯示本區域地下水位高低差最大不足0.5
        公尺，對於地下水流速影響有限，且屬週期性的潮汐影
        響，因此當漲潮後影響地下水位漲至高點時，則此時也
        已開始退潮，地下水位相對開始消退，因此漲退潮對於
        地下水污染物流向的影響程度十分有限。
      (2)本區域地下水位明顯受潮汐漲退潮影響，且海水係從深
        層地層滲入影響海堤內陸地的地下水位。因此，本區域
        地下水位的影響模式應為漲潮後海水滲入海堤內地層，
        使地下水位提高，而當退潮後，地下水位降低，則地下
        水位流向也相對變化，而因潮汐的間隔時間僅數小時，
        而地下水流速緩慢，因此對於污染物的水平流動影響甚
        低。
      (3)原告廠址所屬地下水皆屬局部相對低點，然查該廠址內
        並無地下水出水口（水井），以該區域屬人工造陸的封
        閉地層情況，則可推斷該廠址地下水位低點應屬地質條
        件的影響所致，如該廠址區域之土壤透水性較差，使得
        潮汐所引發對地下水水位變化的影響較其他區域不明顯
        ，導致原告廠址區域相對的地下水水位持續較低。
    6.污染途徑的說明：
      (1)根據環保署91年「全國10年以上加油站及大型儲槽潛在
        污染源調查計畫（EPA-91GA13-03-91A171）」調查報告
        ，本廠區（該份報告中代號TC09）之土壤氣體採樣、土
        壤採樣及地下水採樣檢測結果顯示，本廠區之土壤氣體
        中甲苯含量最高可達7026ppm-V（由於甲苯等污染物屬
        揮發性物質，故先以土壤氣體採樣進行潛在污染廠址篩
        選，一般而言當氣體濃度高於500ppm-V時即可判斷該廠
        址有受污染之虞），顯示該區土壤（1～1.5公尺深）中
        已有明確有甲苯的污染物質存在。且由於土壤氣體採樣
        係屬原告廠區內之直接採樣檢測結果，顯示原告場址內
        於91年9月16日時，廠區內土壤中已存在有甲苯等污染
        物，且其土壤氣體甲苯濃度為該區域相對最高，足堪證
        明該廠區內確有甲苯污染之事實。
      (2)而同份研究計畫第二階段的土壤及地下水採樣分析，結
        果顯示原告廠區周遭的土壤中的甲苯最高濃度雖僅2.91
        mg/kg，但亦佐證此時原告廠區週遭的土壤已有受甲苯
        污染的情況。而地下水的檢測結果亦顯示甲苯濃度最高
        可達30mg/L，為法規標準的3倍，更為明確的顯示該區
        域已受甲苯污染之土壤地下水已受污染，且原告確為本
        區甲苯污染的污染行為人。
      (3)另根據94年度「臺中港大型儲槽地下水污染調查計畫」
        三次調查中甲苯的高濃度主要出在YS-001（監測井）及
        YS-003（監測井）井位附近，若將甲苯之現儲儲槽位置
        與污染濃度範圍套疊，則可交叉比對確認主要的污染區
        域為YSCC廠址。而如前述，此區域在潮汐地下水流的影
        響下，污染物的傳輸流動並不明顯，而該份調查結果也
        顯示主要高濃度污染區域位於YSCC廠區內。只是受到來
        回震盪之地下水流及擴散作用之影響下，致使鄰近之區
        域地下水中甲苯之濃度亦有超過第二類地下水污染管制
        標準之可能。
      (4)另再根據以下之理由，足堪認定原告確為污染之行為人
        ：原告廠址內土壤氣體採樣結果顯示該廠址土壤氣體中
        甲苯濃度高達7026ppm-V以超出判斷基準500ppm-V十數
        倍，足以認定該區土壤中確有甲苯污染物之存在。而場
        址周遭之土壤甲苯濃度為2.9mg/kg，地下水濃度高達30
        mg/L，則說明廠址周遭已有受污染趨勢，而該廠址土壤
        氣體採樣點之甲苯濃度高點亦與該廠之甲苯儲槽位置相
        符，故可判斷該廠區內已有甲苯之污染存在。本場址之
        地下水水位雖屬相對的低點，然污染物濃度則為相對的
        高濃度點，按一般物質的物理性質及化學性質，若該廠
        址並非污染源位置，則污染物的轉移會受污染物的溶解
        度、親疏水性等物化特性所限制，僅會以平衡濃度或低
        於平衡濃度進行傳輸，故唯有本區域即為污染源位置時
        ，方可能出現其為污染物濃度最高點的情況。
    理  由
一、按「本法專用名詞定義如下：一、．．．十二、污染行為人
    ：指因有下列行為之一而造成土壤或地下水污染之人：(一)非
    法排放、洩漏、灌注或棄置污染物。．．．十三、污染控制
    場址：指造成土壤污染或地下水污染來源明確之場址，其土
    壤或地下水污染物達土壤或地下水污染管制標準者。」「各
    級主管機關對於有土壤或地下水污染之虞之場址，應即進行
    查證，如發現有未依規定排放、洩漏、灌注或棄置之污染物
    時，各級主管機關應先依相關環保法令管制污染源，並調查
    環境污染情形。」分別為土污法第2條第12款、第13款及第
    11條第1項所明定。次按土污法施行細則第8條規定：「所在
    地主管機關依本法第11條第1項規定進行查證時，應研判可
    能污染範圍，於公告為控制場址前，得依本法或相關環境保
    護法令，命污染行為人、場所使用人、管理人或所有人限期
    採取適當措施。前項場址因採取適當措施，致土壤、地下水
    污染情形減輕，並經所在地主管機關查證其土壤、地下水污
    染物濃度低於土壤、地下水污染管制標準者，得不公告為控
    制場址。」又地下水污染管制標準第3條規定：「地下水分
    為下列二類：一、第一類：飲用水水源水質保護區內之地下
    水。二、第二類：第一類以外之地下水。」第4條「污染物
    之管制項目及管制標準值（濃度單位：毫克∕公升）如下：
    污染物項目－甲苯－第二類管制值－10。污染物項目－氯乙
    烯－第二類管制值－0.020。」
二、本件原告從事倉儲及化學原料進出口批發業務，租用臺中港
    區西區西一號碼頭（化學品碼頭）位於西一路兩側及西橫二
    路與西橫三路之間的土地（臺中港梧棲鎮○○段335-7、335
    -4地號）設置大型化學儲槽貯槽場區，長期貯存工業溶劑、
    工業油品及各種液體散裝化學品，經臺中縣環保局委託上化
    公司執行「臺中港區大型儲槽地下水污染調查計畫」，於系
    爭廠區之既設監測井1口（編號：435-03）、新設監測井3口
    （編號：YS-001、YS-002及YS-003）進行調查監測。結果在
    豐水期間地下水監測井污染物調查，監測井編號YS-001的甲
    苯、YS-003的氯乙烯超過第二類地下水管制標準；在枯水期
    間地下水監測井污染物調查，監測井編號YS-002及YS-003的
    甲苯俱超過第二類地下水管制標準，足認原告系爭儲槽場址
    為該地區地下水甲苯污染之污染源，被告爰以96年1月30日
    府授環水字第0960046019號函，核認原告為污染行為人應依
    土壤及地下水污染整治法施行細則第8條規定於96年3月7日
    前提出污染改善措施計畫送審，屆期若未依規定提出計畫送
    審，將依土污法第11條第2項規定公告為地下水控制場址，
    並依同法第11條第4項命原告提出污染控制計畫送被告核定
    實施，否則依同法第36條規定處罰。原告不服，循序提起本
    件行政訴訟，並為如事實欄所示之主張。
三、經查，原告租用臺中港區西區西一號碼頭（化學品碼頭）位
    於西一路兩側及西橫二路與西橫三路之間的土地（臺中港梧
    棲鎮○○段335-7、335-4地號）設置大型化學儲槽貯槽場區
    ，長期貯存工業溶劑、工業油品及各種液體散裝化學品，經
    臺中縣環保局委託上化公司執行「臺中港區大型儲槽地下水
    污染調查計畫」（計畫執行期間：94年2月2日至95年3月1日
    ），就系爭廠區內4口監測井（編號：435-03、YS-001、YS-
    002及YS-003）進行調查監測。結果在豐水期間地下水監測
    井污染物調查，監測井編號YS-001的甲苯為44.4毫克/公升
    、YS-003的氯乙烯1.69毫克/公升，超過第二類地下水管制
    標準（甲苯：10毫克/公升、氯乙烯0.020毫克/公升）；在
    枯水期間地下水監測井污染物調查，監測井編號YS-002及YS
    -003的甲苯分別為30毫克/公升及38.4毫克/公升，皆超過第
    二類地下水管制標準（甲苯：10毫克/公升），確認系爭儲
    槽場址為該地區地下水甲苯污染之污染源，足認原告為土污
    法第2條第12款所規定之污染行為人。臺中縣環保局爰以95
    年12月7日環水字第0950055070號函通知原告，指出依調查
    結果認定原告為污染行為人，並依據土污法施行細則第8條
    規定命原告於96年1月8日前向該局提出土壤及地下水污染控
    制計畫送審。原告則於96年1月3日以96億業字第0130號函行
    文臺中縣環保局，以該局無直接證據，且推論之依據及學理
    仍屬粗糙，不足證明原告為污染行為人為由，認為有再詳細
    調查之必要。嗣被告以96年1月30日府授環水字第09600460
    19號函，再次認定原告為污染行為人，並命其依土污法施行
    細則第8條規定採取適當污染改善措施，及再寬限於96年3月
    7日前提出污染改善措施計畫送審，屆期若未依規定提出計
    畫送審，將依土污法第11條第2項規定公告為地下水污染控
    制場址，並依同法第11條第4項命原告提出污染控制計畫送
    被告核定實施，否則依同法第36條規定處罰，有臺中縣環保
    局94年度「臺中港區大型儲槽地下水污染調查計畫」期末報
    告書乙冊、處分函等影本附卷可稽，揆諸首揭法條及管制標
    準規定，並無不合。
四、原告雖為上開主張，惟查：
  (一)「臺中港區大型儲槽地下水污染調查計畫」期末報告書中豐
    水期監測井污染物調查結果表（6-34頁）與甲苯濃度分布圖
    （6-37頁）；枯水期監測井污染物調查結果表（6-42頁）與
    甲苯濃度分布圖（6-45頁），均顯示原告系爭監測點（YS-
    001、YS-002及YS-003）之檢測數據為該區域之最高濃度點
    ，且呈向外擴散遞減分布，足認主要污染區域位於原告廠址
    內。且據環保署91年「全國10年以上加油站及大型儲槽潛在
    污染源調查計畫（EPA-91GA13-03-91A171）」調查報告，原
    告廠區（該份報告中代號TC09）之土壤氣體採樣、土壤採樣
    及地下水採樣檢測結果顯示，原告廠區之土壤氣體中甲苯濃
    度高達7026ppm-V，超出判斷基準500ppm-V十數倍，足以認
    定該區土壤中確有甲苯污染物之存在。而場址周遭之土壤甲
    苯濃度為2.91mg/kg，地下水濃度高達30mg/L（見本院卷第
    100頁），則說明廠址周遭已有受污染趨勢，而該廠址土壤
    氣體採樣點之甲苯濃度高點亦與該廠之甲苯儲槽位置相符，
    故可判斷該廠區內已有甲苯之污染存在。又被告陳明該區域
    另外2家甲苯儲槽附近之監測井，並未見有甲苯之污染，足
    認系爭區域地下水確遭原告所有儲槽貯存物甲苯所污染，原
    告為該場區甲苯污染行為人，自堪認定。原告主張其廠區土
    壤未受污染，自非可採。
  (二)該區域屬於地下水感潮地帶，地下水流向隨每日潮汐方向而
    有週期性的前後往復移動，而此類污染物的擴散速率緩慢，
    污染物移動主要靠地下水流動而轉移，而由於地下水流向每
    日隨潮汐往復變化，則以污染點濃度高點判定為污染源位置
    ，並無不合。原告所持其場址為地下水位最低點，故污染物
    會流向該場址之主張，於學理上該處並無地下水的出流，故
    不可能為最終的污染物累積點，污染物仍會沿地下水流向繼
    續擴散，不致於此處累積成最高濃度點。根據調查資料顯示
    本區域地下水位高低差最大不足0.5公尺，對於地下水流速
    影響有限，且屬週期性的潮汐影響，因此當漲潮後影響地下
    水位漲至高點時，則此時也已開始退潮，地下水位相對開始
    消退，而潮汐的間隔時間僅數小時，地下水流速緩慢，因此
    漲退潮對於地下水污染物的水平流動影響甚低。況若依原告
    之主張成立，則同理原告場址內另外兩種污染物（1,2-二氯
    乙烷及氯乙烯）濃度理應也是最高濃度點，然該兩種污染物
    濃度並非均為最高濃度點，足見原告主張不足採。
  (三)本區域屬人工造陸的封閉地層並緊鄰海堤，在一定的地表下
    結構為難以透水性的水泥結構體，導致漲退潮的海流，僅能
    由深層的地層中滲透，進而影響海堤內的陸地之地下水水文
    ，因此本區域之地質條件不適合以一般水文地質的常理觀念
    判斷。換言之，本區域地下水位的變化屬潮汐引發的地下水
    位高低變化，非屬一般水文地質中地下水層的相對情況，高
    地下水位永遠高水位，地下水位低永遠就是低地下水位，故
    不宜作為判定污染物流向的絕對指標。另根據94年度「臺中
    港大型儲槽地下水污染調查計畫」3次調查中甲苯的高濃度
    主要出在YS-001及YS-003井位附近，將甲苯之現儲儲槽位置
    與污染濃度範圍套疊，則可交叉比對確認主要的污染區域為
    原告廠址。而此區域在潮汐地下水流的影響下，污染物的傳
    輸流動並不明顯，而該份調查結果也顯示主要高濃度污染區
    域位於原告廠區內。只是受到來回震盪之地下水流及擴散作
    用之影響下，致使鄰近之區域地下水中甲苯之濃度亦有超過
    第二類地下水污染管制標準之可能。
  (四)至於原告主張渠自96年3月至7月間，委託琨鼎公司進行5次
    地下水甲苯含量檢測結果顯示，地下水中甲苯含量已經低於
    整治標準，這段期間係鄰近其他場址在進行整治，而由於原
    告並未執行整治工程，可證實該場址地下水確實受他場影響
    ，亦可證實原告非甲苯污染行為人乙節，惟如前述，被告係
    根據94年2月2日至95年3月1日計13個月之調查檢測數據及系
    爭廠址為該區域甲苯最高濃度點呈向外擴散遞減分布，經由
    專業機構分析認定原告為污染行為人。而地下水污染物會隨
    時間遞增而衰減，油品類（甲苯）會經由微生物分解作用而
    消減，亦會因鄰近區域進行地下水整治工程（如抽取受污染
    之地下水，而自然補充流進新水源）受惠而降低含量，是以
    原告於事後持檢測機構對於地下水甲苯含量隨時間遞減之檢
    測數據，並不足以反證本件被告監測調查分析認定有何失確
    之處。
  (五)原告場址地下水雖亦檢測出有1,2-二氯乙烯及氯乙烯污染物
    ，原告場區無儲存氯乙烯但有儲存甲苯，其主張僅能說明原
    告並非1,2-二氯乙烯及氯乙烯之污染行為人。況該地下水監
    測井並非位於廠區內而是在廠區周界，亦可能道路有化學槽
    車傾覆洩漏，而遭污染，已據證人洪瑞欽到庭證述在卷，因
    此本件原告雖非氯乙烯之污染行為人，但對原告為該場區甲
    苯之污染行為人，並不生影響。
五、綜上所述，原告上開主張，均不足採。從而，被告所為之處
    分，核無違誤，訴願決定遞予維持，亦無不合，原告起訴論
    旨請求撤銷，為無理由，應予駁回。至兩造其餘之主張，與
    本件判決之結果無影響，毋庸逐一論述；又本件事證已臻明
    確，原告請求將「臺中港區大型儲槽地下水污染調查計畫」
    期末報告書送請臺灣省環境工程技師公會鑑定如其主張所載
    各項，已無必要，均附此敘明。
六、據上論結，本件原告之訴為無理由，依行政訴訟法第195條
    第1項後段、第98條第1項前段，判決如主文。
中    華    民    國    97    年     6    月     3    日
                臺中高等行政法院第二庭
                          審判長法  官  胡  國  棟
                                法  官  林  金  本
                                法  官  林  秋  華
以上正本證明與原本無異。
如不服本判決，應於判決送達後20日內向本院提出上訴書狀，其
未表明上訴理由者，應於提起上訴後20日內向本院提出上訴理由
書（須依對造人數附具繕本）；如於本判決宣示或公告後送達前
提起上訴者，應於判決送達後20日內補提上訴理由書（須附繕本
）。未表明上訴理由者，逕以裁定駁回。
中    華    民    國    97    年     6    月    10    日
                                書記官  蔡  宗  融


司法院資訊處製作；財團法人民間司法改革基金會備份。
